ACORDAO-COMPLETO-2422891

ACÓRDÃO 2275/2020 ATA 32/2020 - PLENÁRIO

VISTO, relatado e discutido o recurso de reconsideração interposto por F. K. Médicos Associados Ltda. - ME contra o Acórdão 1.830/2018, apostilado pelo Acórdão 2322/2018-TCU-Plenário e da relatoria do ministro Benjamin Zymler.
ACORDAM os ministros do Tribunal de Contas da União, reunidos em sessão do Plenário, ante as razões expostas pela relatora, e com fundamento nos arts. 32 e 33 da Lei 8.443/1992, em:
9.1. conhecer do recurso de reconsideração e negar-lhe provimento;
9.2. dar ciência desta deliberação à recorrente e ao procurador-chefe da Procuradoria da República no Maranhão.

Recurso de reconsideração interposto contra acórdão que julgou irregulares as contas da recorrente, com imputação de débito e de multa, além de sanção de inidoneidade para participar de licitações, em razão de superfaturamento no pagamento do procedimento "vitrectomia posterior com infusão de perfluorcarbono, silicone, encolares".

Município de Imperatriz/MA.

3. Recorrente: F. K. Médicos Associados Ltda. - ME (CNPJ 08.181.736/0001-15).

13.1. Ministros presentes: José Mucio Monteiro (Presidente), Walton Alencar Rodrigues, Benjamin Zymler, Augusto Nardes, Aroldo Cedraz, Raimundo Carreiro, Ana Arraes (Relatora) e Bruno Dantas.
13.2. Ministro-Substituto convocado: Augusto Sherman Cavalcanti.
13.3. Ministros-Substitutos presentes: Marcos Bemquerer Costa, André Luís de Carvalho e Weder de Oliveira.

ACORDAO-COMPLETO-2427827

Acórdão 2491/2020 - Plenário

ACORDAO-COMPLETO-2519391

Acórdão de Relação 1128/2022 - Plenário

Acórdão de Relação

ANA ARRAES

ministro Benjamin Zymler.

Adoto como relatório a instrução elaborada na Secretaria de Recursos - Serur, que contou com a anuência dos dirigentes daquela unidade técnica e do Ministério Público junto ao TCU (peças 245-248) :
"INTRODUÇÃO
1.	Cuidam os autos de recurso de reconsideração (peças 199-216) interposto pela F. K. Médicos Associados Ltda. - ME (CNPJ 08.181.736/0001-15) , sociedade empresária responsável pela execução dos Contratos 343/2013 e 068/2014, contra o Acórdão 1830/2018-TCU-Plenário (peça 164) , rel. Ministro BENJAMIN ZYMLER, o qual foi apostilado pelo Acórdão 2322/2018-TCU-Plenário (peça 170) , rel. Ministro BENJAMIN ZYMLER. A deliberação recorrida apresenta o seguinte teor: 
9.1. considerar revel o Município de Imperatriz/MA, CNPJ 06.158.455/0001-16, nos termos do art. 12, § 3º, da Lei 8.443/1992;
9.2. acolher as razões de justificativa da Sra. Denise Magalhães Brige;
9.3. com fundamento nos arts. 1º, inciso I, 16, inciso III, alíneas 'b' e 'c', e §2º da Lei 8.443/1992 c/c os arts. 19 e 23, inciso III, da mesma Lei, julgar irregulares as contas empresa F. K. Médicos Associados Ltda. - ME (08.181.736/0001-15) e da Sra. Conceição de Maria Soares Madeira (XXX.484.803-XX) , na condição de Secretária de Saúde do Município de Imperatriz/MA à época dos fatos apurados, e condená-los, em solidariedade, ao pagamento das quantias a seguir especificadas, com a fixação do prazo de quinze dias, a contar das notificações, para comprovarem, perante o Tribunal (art. 214, inciso III, alínea 'a', do Regimento Interno/TCU) , o recolhimento das dívidas aos cofres do Fundo Nacional de Saúde - FNS, atualizadas monetariamente e acrescidas dos juros de mora, calculados a partir das datas discriminadas, até a data dos recolhimentos, na forma prevista na legislação em vigor:
	Valor original (R$) 
	Data da ocorrência

	15.703,27
	11/12/2013

	19.985,98
	21/1/2014

	31.406,54
	27/2/2014

	42.827,10
	19/3/2014

	44.254,67
	16/4/2014

	38.544,39
	20/5/2014

	47.109,81
	24/6/2014

	49.964,95
	15/7/2014

	49.964,95
	20/8/2014

9.4. com fundamento nos arts. 1º, inciso I, 16, inciso III, alínea 'c', da Lei 8.443/1992 c/c os arts. 19 e 23, inciso III, da mesma Lei, julgar irregulares as contas do Município de Imperatriz/MA (06.158.455/0001-16) , e condená-lo ao pagamento das quantias a seguir especificadas, com a fixação do prazo de quinze dias, a contar da notificação, para comprovar, perante o Tribunal (art. 214, inciso III, alínea 'a', do Regimento Interno/TCU) , o recolhimento da dívida aos cofres do Fundo Municipal de Saúde de Imperatriz/MA, atualizada monetariamente e acrescida dos juros de mora, calculados a partir das datas discriminadas, até a data do recolhimento, na forma prevista na legislação em vigor:                    
	Valor original (R$) 
	Data da ocorrência

	9.478,12
	10/6/2013

	6.896,54
	10/6/2013

	5.200,83
	10/6/2013

	7.652,40
	27/6/2013

	5.364,57
	24/7/2013

	3.782,08
	16/8/2013

	7.206,44
	13/9/2013

	8.343,52
	10/10/2013

	11.447,28
	4/11/2013

	26.525,97
	11/12/2013

	11.420,77
	6/1/2014

	30.107,35
	21/1/2014

	43.469,14
	27/2/2014

	55.918,68
	19/3/2014

	58.140,28
	16/4/2014

	48.516,19
	20/5/2014

	60.085,83
	24/6/2014

	62.574,67
	15/7/2014

	67.385,49
	20/8/2014

9.5. aplicar à Sra. Conceição de Maria Soares Madeira e à empresa F. K. Médicos Associados Ltda. - ME, individualmente, a multa prevista no art. 57 da Lei 8.443/1992, no valor de R$ 40.000,00 (quarenta mil reais) com a fixação do prazo de quinze dias, a contar das notificações, para comprovarem, perante o Tribunal (art. 214, inciso III, alínea 'a', do Regimento Interno/TCU) , o recolhimento das dívidas aos cofres do Tesouro Nacional, atualizadas monetariamente desde a data do presente acórdão até a dos efetivos recolhimentos, se forem pagas após o vencimento, na forma da legislação em vigor;
9.6. aplicar aos responsáveis abaixo indicados as multas previstas no art. 58 da Lei 8.443/1992, nos valores a seguir discriminados, fixando-lhes o prazo de 15 (quinze) dias, a contar da notificação, para comprovarem, perante o Tribunal, o recolhimento das dívidas ao Tesouro Nacional, sob pena de cobrança judicial dos valores atualizados monetariamente, na forma da legislação em vigor, desde a data deste acórdão até a do efetivo recolhimento, se forem pagas após o vencimento:
	Responsável
	Valor da (s) Multa (s) 
	Fundamento Legal da (s) Multa (s) 

	Conceição de Maria Soares Madeira
	R$ 50.000,00
	Art. 58, incisos II, III e VI, da Lei 8.443/1992

	Sebastião Torres Madeira
	R$ 20.000,00
	Art. 58, incisos II e IV, da Lei 8.443/1992

	Arnaldo Alencar da Costa e Silva
	R$ 10.000,00
	Art. 58, inciso II, da Lei 8.443/1992

9.7. autorizar, desde logo, nos termos do art. 28, inciso II, da Lei 8.443/1992, a cobrança judicial das dívidas caso não atendidas as notificações;
9.8. considerar graves as infrações cometidas pela Sra. Conceição de Maria Soares Madeira;
9.9. com fundamento no art. 60 da Lei 8.443/1992, inabilitar a Sra. Conceição de Maria Soares Madeira para o exercício de cargo em comissão ou função de confiança no âmbito da Administração Pública por um período de 6 (seis) anos;
9.10. com fundamento no art. 46 da Lei 8.443/1992, declarar a inidoneidade da empresa Cemec - Centro de Medicina Clínica Ltda. - ME (13.500.811/0001-01) , pelo prazo de 5 (cinco) anos, para participar de licitações na administração pública federal, bem como em certames promovidos na esfera estadual e municipal cujos objetos sejam custeados com recursos federais repassados por força de convênios ou instrumentos congêneres;
9.11. encaminhar cópia deste acórdão aos seguintes destinatários, informando-lhes que o inteiro teor do acórdão, incluindo relatório e voto, pode ser consultado no endereço www.tcu.gov.br/acordaos;
9.11.1. ao Ministério da Transparência e Controladoria-Geral da União, para inscrição da empresa indicada no item 9.10 deste acórdão no Cadastro Nacional de Empresas Inidôneas e Suspensas (CEIS) ;
9.11.2. ao Procurador-Chefe da Procuradoria da República no Estado do Maranhão, nos termos do § 3º do art. 16 da Lei 8.443/1992, para adoção das medidas que entender cabíveis;
9.12. considerar, em relação ao monitoramento prescrito no item 9.8 c/c subitens 9.8.1 e 9.8.2 do Acórdão 1991/2015, não mais aplicáveis as determinações relativas ao Contrato 070/2012 e, quanto ao Contrato 001/2014, que a Secex-MA, em processo apartado específico, nos termos do art. 4º, inciso III, da Portaria-Segecex 27/2009, promova nova diligência ao Município de Imperatriz/MA para obtenção de informações atuais sobre a matéria, anexando ao respectivo expediente cópia do Acórdão 1991/2015-TCU-Plenário e informando ao referido ente que o inteiro teor da deliberação, incluindo relatório e voto, pode ser consultado no endereço www.tcu.gov.br/acordaos;
9.13. apostilar o item 9.5.2 do Acórdão 1991/2015-TCU-Plenário, com fundamento no art. 143, inciso V, alínea 'd'', do Regimento Interno/TCU c/c Súmula - TCU 145 e art. 54 da Resolução - TCU 164/2003, para fins de correção de inexatidão material, de modo que onde se lê 'CPF XXX.930.380-XX', leia-se 'CPF XXX.047.503-XX', mantendo-se inalterados os demais termos da aludida deliberação.
HISTÓRICO
2.	Cuidam os autos de tomada de contas especial (TCE) instaurada por determinação deste Tribunal, expressa nos itens 9.1 e 9.2 do Acórdão 1991/2015-TCU-Plenário, rel. Ministro BENJAMIN ZYMLER, (peça 1) , prolatado no âmbito do TC Processo 023.874/2014-7, que tratou de Relatório de Auditoria na Prefeitura Municipal de Imperatriz/MA.
2.1.	A aludida fiscalização teve por objetivo específico analisar os procedimentos de terceirização das ações de saúde pública pelo Município de Imperatriz/MA e os recursos financeiros do Sistema Único de Saúde (SUS) despendidos para esse fim quanto aos aspectos da legalidade, eficiência, eficácia e efetividade, na esfera de uma Fiscalização de Orientação Centralizada (FOC) (no bojo do TC Processo 017.783/2014-3) , coordenada pela Secretaria de Controle Externo no Estado do Paraná (peça 3, p. 1-3 e 5) .
2.2.	Do exame preliminar desta TCE (peça 5) , realizou-se a citação determinada no item 9.2.2 do supracitada deliberação, qual seja, a citação solidária da Sra. Conceição de Maria Soares Madeira (CPF XXX.484.803-XX) , na condição de Secretária Municipal de Saúde de Imperatriz/MA, e da empresa F. K. Médicos Associados Ltda. - ME (CNPJ 08.181.736/0001-15) , na condição de empresa contratada, em face da inexistência de orçamento prévio nos processos de contratação, e pelo superfaturamento no pagamento do procedimento 'vitrectomia posterior com infusão de perfluorcarbono, silicone, encolares', no período de outubro/2013 a julho/2014 - Contratos 343/2013 e 068/2014 (peças 98-99) . 
2.3.	Tendo as alegações de defesa sido consideradas insuficientes para elidir a ocorrência da ilegalidade danosa ao erário, esta Corte de Contas, mediante o Acórdão 1830/2018-TCU-Plenário, julgou irregulares as contas da Sra. Conceição de Maria Soares Madeira e da empresa F. K. Médicos Associados Ltda. - ME,  condenando-as em débito e, lhes aplicando a multa capitaneada no art. 57 da Lei 8.443/1992, salientando-se, nesse ponto, que à pessoa jurídica mencionada, afastou-se a irregularidade de inexistência de orçamento prévio nos processos de contratação, mantendo-se a de superfaturamento no pagamento do procedimento 'vitrectomia posterior com infusão de perfluorcarbono, silicone, encolares'. Ademais, foram aplicadas à Sra. Conceição de Maria Soares Madeira a multa do art. 58 da Lei 8443/1992 e a sanção de inabilitação para o exercício de cargo em comissão ou função de confiança no âmbito da Administração Pública por um período de seis anos (ante a gravidade das infrações cometidas) ; e à empresa F. K. Médicos Associados Ltda. - ME, com fulcro no art. 46 da Lei 8443/1992 a sanção de inidoneidade para participar, pelo prazo de cinco anos, de licitações na administração pública federal, bem como em certames promovidos na esfera estadual e municipal cujos objetos sejam custeados com recursos federais repassados por força de convênios ou instrumentos congênere.   
2.4.	Irresignada, a empresa F. K. Médicos Associados Ltda. - ME interpôs recurso de reconsideração contra o aludido decisum, espécie de recurso objeto do presente exame.
EXAME DE ADMISSIBILIDADE
3.	Reitera-se o exame preliminar de admissibilidade (peças 222-223) , acolhido por despacho da Relatora, Ministra Ana Arraes, que conheceu do recurso, com a atribuição de efeitos suspensivos aos itens 9.3, 9.5 e 9.7 do Acórdão 1830/2018-TCU-Plenário, estendendo-os aos responsáveis condenados solidariamente (peça 229) .
EXAME TÉCNICO
4.	Delimitação
4.1.	Constitui objeto do presente recurso definir as seguintes questões: 
	a) inexistência de sobrepreço;
	b) presunção de boa-fé;
	c) inexistência de má-fé;
	c) exigência de prova negativa nos presentes autos;
	b) multa desarrazoada e desproporcional.
5.	Inexistência de sobrepreço
5.1.	A recorrente apresentou a tese de que não teria ocorrido sobrepreço nos valores cobrados para o procedimento 'vitrectomia posterior com infusão de perfluorcarbono, silicone, encolares', no período de outubro/2013 a julho/2014 - Contratos 343/2013 e 068/2014, que acarretou na imputação de débito objeto do item 9.3 do Acórdão 1830/2018-TCU-Plenário, tendo aduzido, para tanto, os seguintes argumentos (peças 199, p. 1-11) e documentos (peças 200-207) :
	a) a Tabela Sigtap do SUS Nacional não é referência de preço máximo e sim de mínimo (peça 199, p. 3) ;
	b) a aludida tabela, de referência nacional, não teria o condão de regular a precificação perpetrada no Brasil, pois, em assim sendo, inviabilizaria a prestação de serviços nos rincões do país, os quais, por motivo de baixa demanda e falta de profissionais, seriam mais dispendiosos (peça 199, p. 3) ;
	c) a edição da Portaria GM/MS 1034/2015 teria considerado tal circunstância regional, haja vista que possibilitou adicional de até 100% da Tabela SUS, mormente para o caso do procedimento de 'vitrectomia posterior com infusão de perfluorcarbono e endolaser', de modo que, se aplicado a suplementação percentual ao referenciado na Tabela SUS (R$ 2.855,14) , concluir-se-ia que o preço por ela praticado (R$ 4.287,71) não seria abusivo (peças 199, p. 3-4; e 200-201) ;
	d) o parâmetro da Tabela SUS estaria desatualizado (mesmo preço desde janeiro de 2009) , de modo que, para ser válido como referência (sob pena de se desconsiderar o equilíbrio contratual previsto no art. 26, § 2º, da Lei 8.080/1990) , dever-se-ia aplicar ao valor de referência (R$ 2.855,14) uma correção monetária pelo IPCA (deveria ser considerado ex oficio) , considerando-se os meses de dezembro de 2013 (princípio da vigência contratual - R$ 3.742,37) e agosto de 2014 (término da vigência contratual - R$ 3.913,11) (peças 199, p. 4-5; e 202-206) ; 
	e) com a Tabela SUS atualizada pelo IPCA, considerando o critério de 20% (variações regionais) , em analogia àquela da CBHPM, obter-se-ia os valores de R$ 4.490,84 (dezembro/2013) e de R$ 4.6953,11 (agosto/2014) , inferiores ao valor cobrado no contrato (R$ 4.282,71) - peça 199, p. 6) ;
	f) dissonância dos hipotéticos preços cobrados pelo Bradesco Saúde e Unimed com o referencial de mercado, dos quais não teria tido ciência do seu conteúdo, mas, somente, visto mencionados em relatórios e referências cruzadas (peça 199, p. 6) ;
	g) os dados da CBHPM, embora úteis como referencial, não seriam aplicáveis ao presente caso, tendo em vista que: (i) não considerariam o critério de regionalização; (ii) desprovidos de contemporaneidade, pois estariam datados de novembro/2012 (um ano antes da execução do primeiro contrato e quase dois anteriormente ao final do segundo) ; (iii) a Tabela SUS seria o parâmetro de preço mínimo (peça 199, p. 6-7) ;
	h) a Tabela Diferenciada do SUS Bahia teria considerado o critério de regionalização e deveria ser usada no caso concreto, de modo a conferir um limite de preço de R$ 5.710,28, superior ao contratado (R$ 4.282,71) - peça 199, p. 7-9; e
	i) o procedimento 'vitrectomia posterior com infusão de perfluorcarbono, silicone, endolaser' não abrangeria serviços de outros profissionais (a exemplo de anestesistas) , mas apenas honorários médicos, material, sonda vitrectomia, medicamentos e taxa sala, mencionando-se apenas o médico oftalmologista (peça 199, p. 8-9) .
5.2.	A recorrente trouxe aos autos, ainda, declaração da Unimed de Imperatriz/MA, datada de 13/11/2018, segundo a qual o sistema Unimed pratica o procedimento Vitrectomia via pars plana no valor de R$ 6.000,00 (peça 207) .
	Análise:
5.3.	Antes de adentrar ao exame propriamente dito, cabe registrar que o recurso de reconsideração em apreço encontra-se duplicado às peças 208-216, ou seja, o teor destas é o mesmo daquele das peças 199-207.
5.4.	De início, cumpre salientar que, de fato, a Tabela do SUS Nacional faz referência a preço mínimo, conforme se depreende da Portaria GM/MS 1606/2001. Todavia, tal fato é irrelevante para se determinar a questão do dano ao erário federal.
5.5.	Com efeito, na mesma norma, especificamente no art. 1º, resta evidente que a remuneração por serviços médicos em valor superior àquele definido como referência nacional deve ser custeado pelos entes estaduais/municipais/distrital a título de complementação financeira. Ou seja, o valor nacional pode ser ultrapassado, porém é vedado que esse complemento seja custeado com recursos federais.
5.6.	Essa conjuntura é relevante para se dirimir quaisquer alegações de que a Tabela SUS Nacional não poderia ser parâmetro em situações que se devem considerar aspectos regionais, pois a norma regente possibilita a adoção de tabelas diferenciadas, desde que a diferença a maior seja custeada pelos entes estaduais/municipais/distrital a título de complementação financeira. Depreende-se, dessa forma, que a Tabela SUS Nacional define a precificação referencial no que concerne ao emprego de recursos federais no custeio de serviços públicos de saúde.
5.7.	Quanto à Portaria GM/MS 1034, de 22/7/2015, tem-se que essa não pode ser aplicada no caso concreto, porquanto se aplica excepcionalmente no período de sua vigência (efeitos financeiros a partir da competência de março de 2015) , interregno esse posterior ao advento dos pagamentos irregulares (período de outubro/2013 a julho/2014 - Contratos 343/2013 e 068/2014) . Desse modo, não cabe discutir nestes autos as implicações desta norma no caso concreto, porquanto esta é inaplicável.
5.8.	No que tange à contemporaneidade da Tabela SUS, verifica-se que tal questão já foi objeto de ponderação do Ministro-Relator deste feito, conforme excerto do voto condutor do Acórdão 1995/2015-TCU-Plenário, in verbis:
25.	Adicionalmente ao apontamento da equipe de auditoria, faço uma breve consideração relacionada ao uso da tabela do SUS como referência de preços de mercado para os serviços médicos, pois me parece ser uma prática recorrente a contratação de procedimentos por preços superiores aos pagos pelo SUS, tanto que o próprio Ministério da Saúde editou a Portaria - GM/MS 1606, de 11 de setembro de 2001, definindo que os municípios que adotarem tabela diferenciada para remuneração de serviços assistenciais de saúde deverão, para efeito de complementação financeira, empregar exclusivamente recursos próprios municipais, sendo vedada a utilização de verbas federais para essa finalidade.
26. A esse respeito, existem diversas críticas e notícias afirmando que os procedimentos hospitalares incluídos na Tabela do SUS, padrão de referência para pagamento dos serviços prestados por estabelecimentos conveniados e filantrópicos que atendem a rede pública de saúde, estão defasados. Portanto, vejo com alguma reserva o uso de tal tabela como uma referência válida de mercado. Porém, a equipe demonstrou que, no caso do procedimento médico em exame, a tabela do SUS estava com valor superior aos preços de duas operadoras privadas de planos de saúde, motivo que reforça o indício de sobrepreço apontado. (Grifou-se) .
5.9.	Como se vê, a problemática da atualização da Tabela SUS Nacional não serve de anteparo para elidir o superfaturamento aqui apurado. Com efeito, a evidenciação da irregularidade gira em torno da existência de preços ofertados por duas empresas do ramo de prestação de serviços médicos no ano de 2014 (Unimed - R$ 1.819,62 e Bradesco Seguros - R$ 1.496,66 - tabelas às peças 98, p. 50-51 e 444 do TC Processo 023.874/2014-7) em valores consideravelmente inferiores (135,36% e 186,15%, respectivamente) ao ofertado pela recorrente (R$ 4.282,71) . Efetivamente, a Tabela SUS (R$ 2.885,14) , por apresentar valores maiores do que o dessas empresas, foi utilizada tão somente como baliza para cálculo do superfaturamento, tendo sido adotada postura mais favorável aos responsáveis.
5.10.	Em relação aos referenciais de preços de mercado aduzidos na fiscalização do TCU (TC Processo 023.874/2014-7) - Bradesco Saúde e Unimed, deve-se esclarecer que esses não são hipotéticos, mas fatos materializados em documentos probatórios constantes à peça 98 do aludido processo. Não cabe à recorrente alegar desconhecimento desses documentos, haja vista que a ela é franqueado acesso aos autos deste processo e seu respectivo apenso (art. 163 do Regimento Interno do TCU) , devendo-se destacar, à propósito, que a recorrente, em nenhum momento processual, apresentou documentos a justificar a substancial diferença entre o preço cobrado pela Bradesco Saúde e Unimed se comparadas com o preço por ela cobrado, tendo se limitado a afirmar, em sede de recurso, que as tabelas de preços dessas operadoras de saúde estariam desarmônicas com o referencial de mercado (peça 199, p. 6) . 
5.11.	Nesse ponto, importa mencionar que os dados da CBHPM (trazidos à peça 98, p. 491-701, do TC Processo 023.874/2014-7) , assim como os da Tabela SUS Nacional, foram apenas balizadores para fins de reforçar a ocorrência de sobrepreço/superfaturamento, fato que, repete-se, restou evidenciado ao se comparar os preços contratados com aqueles ofertados pelas empresas do ramo de prestação de serviços médicos mencionadas no item precedente.
5.12.	Em relação à plausibilidade no uso da Tabela Diferenciada do SUS Bahia e da declaração da Unimed Imperatriz/MA como referenciais de mercado, vê-se que essas, por si só, não são hábeis a desconstituir a ocorrência de sobrepreço/superfaturamento nos Contratos 343/2013 e 068/2014. De fato, a mera apresentação do preço do procedimento (peças 117, p. 6 e 18-21; e 207) não é suficiente para comprovar a sua adequação ao mercado regional, pois, apesar de mencionar o preço do procedimento 'vitrectomia', não especifica o detalhamento de custo e de lucro auferido relativo ao procedimento em questão, tampouco fornece quaisquer outras informações hábeis a justificar a significativa diferença maior em relação ao preço mínimo estabelecido na Tabela SUS Nacional (no caso da Tabela SUS Bahia) e no tocante aos preços cobrados pela Bradesco Saúde e Unimed em 2014 (no caso da Unimed Imperatriz/MA) .
5.13.	Nessa conjuntura, cabe esclarecer que o entendimento já pacificado do TCU é de que as declarações de terceiros possuem baixa força probatória, atestando tão somente a existência da declaração, mas não o fato declarado. Por isso, é dever do interessado demonstrar a veracidade do alegado, principalmente quando não apresentados os documentos capazes de estabelecer nexo de causalidade entre o desembolso dos recursos recebidos e os comprovantes de despesas apresentados (Acórdão 6942/2015-TCU-Primeira Câmara, rel. Ministro BRUNO DANTAS; 6723/2015-TCU-1ª Câmara, rel. Ministro BENJAMIN ZYMLER; 7580/2015-TCU-1ª Câmara, rel. Ministro BENJAMIN ZYMLER; 8938/2015-TCU-2ª Câmara, rel. Ministro-Substituto ANDRÉ DE CARVALHO; 512/2016-TCU-2ª Câmara, rel. Ministro RAIMUNDO CARREIRO; 9548/2017-TCU-2ª Câmara, rel. Ministro AUGUSTO NARDES; 3875/2018-TCU-1ª Câmara, rel. Ministro VITAL DO RÊGO) .
5.14.	Deve-se salientar que o critério de regionalização foi objeto de ponderação do Ministro-Relator deste feito, conforme demonstra o item 27 do voto condutor do Acórdão 1830/2018-TCU-Plenário, qual seja:
28. Acolho as conclusões da unidade técnica, endossadas pelo Parquet, adotando-as como razões de decidir. Com efeito, a empresa F. K. argumentou sobre a escassez de profissionais especializados nas regiões Norte e Nordeste, de forma que os valores cobrados poderiam divergir daqueles praticados nas demais regiões do país devido à lei de oferta e procura. Para justificar suas alegações, apresentou declarações de operadoras de saúde atestando o preço do serviço em patamares superiores aos praticados.
29. A meu ver tais argumentos poderiam ser acolhidos se fossem acompanhados de documentos fiscais idôneos, da mesma época dos ajustes auditados pelo TCU, comprovando que a empresa praticava rotineiramente, em serviços prestados a terceiros, os valores de honorários da mesma ordem dos que foram cobrados do Município de Imperatriz  
5.15.	Como se vê, o critério de regionalização certamente deve ser considerado neste caso concreto, porém, para sua comprovação, não basta a recorrente apresentar documentos de operadoras de saúde de natureza declaratória, mas também documentos fiscais idôneos, contemporâneos aos Contratos 343/2013 e 068/2014, comprovando que a empresa praticava rotineiramente, em serviços prestados a terceiros (setor privado ou público) , os valores de honorários da mesma ordem dos que foram cobrados do Município de Imperatriz, providência essa não vislumbrada nos presentes autos.
5.16.	Quanto à argumentação de que o procedimento 'vitrectomia posterior com infusão de perfluorcarbono, silicone, endolaser', constante da Tabela SUS Bahia, não abrangeria serviços de outros profissionais (a exemplo de anestesistas) , mas apenas honorários médicos, material, sonda vitrectomia, medicamentos e taxa sala, mencionando-se apenas o médico oftalmologista (peça 199, p. 8-9) , tem-se que essa não merece guarida.
5.17.	Efetivamente, o fato de a Tabela SUS Nacional e a declaração da Unimed (peças 202-204 e 207) não mencionarem a cobrança de preço de outros serviços profissionais além de médico oftalmologista não implica necessariamente que tal situação tenha sido adotada na Tabela SUS Bahia, porquanto não consta dos autos detalhamento dos custos desta em relação ao procedimento 'vitrectomia posterior com infusão de perfluorcarbono, silicone, endolaser'.
5.18.	Acrescenta-se, nesse ponto, que a questão da inclusão no preço final de serviços de outros profissionais de anestesia revela-se plausível, haja vista a existência de norma do Ministério da Saúde (Portaria GM/MS 1258, de 9/7/2002) alterando a sistemática de pagamento de procedimentos anestésicos, conforme abaixo:
Art. 6º Alterar a sistemática de pagamento dos serviços profissionais relativos aos atos anestésicos, mantendo a desvinculação de honorários e extinguindo a remuneração por meio de porte anestésico.
§ 1º O pagamento do ato anestésico corresponderá a 30% do valor total dos serviços profissionais dos procedimentos cirúrgicos da Tabela do SIH-SUS que exigem anestesia, sendo efetuado sem rateio de pontos, devendo, obrigatoriamente, ser lançado no campo serviços profissionais da AIH o tipo de ato - 06 anestesista.
5.19.	Como se vê, os valores constantes da Tabela SUS Bahia podem ter englobado tal percentual nos valores por ela definidos. Nesse caso, o ônus da prova caberia à recorrente no sentido de elucidar esse ponto junto ao Governo do Estado da Bahia. No âmbito do TCU, com fulcro no art. 70, parágrafo único, da Constituição Federal, bem assim no art. 93 do Decreto-Lei 200/1967 c/c no art. 66 do Decreto 93.872/1986, compete ao gestor público (entendido aquela pessoa física ou jurídica, pública ou privada, que se enquadra nas ações para manejo de recursos públicos trazidas no art. 70, parágrafo único, da CF/88) comprovar a boa-fé na aplicação dos dinheiros e valores públicos sob sua responsabilidade.
5.20.	Tal entendimento está consolidado nesta Corte de Contas, conforme se verifica nos Acórdão 1577/2014-TCU-Segunda Câmara, rel. Ministro-Substituto ANDRÉ DE CARVALHO; 6716/2015-TCU-1ª Câmara, rel. Ministro-Substituto AUGUSTO SHERMAN; 9.254/2015-TCU-2ª Câmara, rel. Ministra ANA ARRAES; 9820/2015-TCU-2ª Câmara, rel. Ministro RAIMUNDO CARREIRO; 659/2016-TCU-2ª Câmara, rel. Ministro-Substituto MARCOS BEMQUERER; 1322/2019-TCU-2ª Câmara, rel. Ministra ANA ARRAES e 2764/2019-TCU-2ª Câmara, rel. Ministra ANA ARRAES.
5.21.	Diante do exposto, conclui-se que a tese da recorrente não deve ser acolhida. 
6.	Presunção de boa-fé
6.1.	A recorrente apresenta a tese de que não cometeu abuso na cobrança de preço, mas que apenas atentou para o mercado regional, e que isso seria verdade na medida que não haveria nos presentes autos comprovação de parâmetro de preço regional a indicar o contrário, fatos esses que estariam em consonância com a regra geral da presunção de boa-fé (peça 199, p. 9) .
	Análise:
6.2. Quanto à aferição de boa-fé, tem-se que às pessoas jurídicas de direito privado não se aplica o mesmo entendimento conferido às pessoas jurídicas de direito público, de que não pode ser avaliada a sua ocorrência. 
6.3.	Com efeito, o exame da boa-fé, para fins de concessão de novo prazo para o recolhimento do débito sem a incidência de juros de mora (art. 202 do Regimento Interno do TCU) , quando envolver pessoa jurídica de direito privado, será feito, em regra, em relação à conduta de seus administradores, uma vez que os atos destes obrigam a pessoa jurídica, desde que exercidos nos limites dos poderes definidos no ato constitutivo do ente (art. 47 da Lei 10.406/2002 - Código Civil) - Acórdão 14193/2018-TCU-Primeira Câmara, rel. WEDER DE OLIVEIRA, 13232/2016-2ª Câmara, rel. RAIMUNDO CARREIRO, e 1915/2015-TCU-Plenário, rel. ANA ARRAES.
6.4.	Nesse contexto, importa salientar que a jurisprudência deste Tribunal sedimentou entendimento de que quando se trata de processos atinentes ao exercício do controle financeiro da Administração Pública, tais como o que ora se examina, a boa-fé não pode ser presumida, devendo ser demonstrada e comprovada a partir dos elementos que integram os autos, fato não vislumbrado na conduta da responsável nos presentes autos.
6.5.	Com efeito, não há como reconhecer a boa-fé objetiva na conduta dos administradores da empresa recorrente no recebimento de valores sem evidenciação de justa causa para recebê-los, decorrentes de superfaturamento.
7.	Inexistência de má-fé
7.1.	A recorrente apresenta a tese de que não cometeu abuso na cobrança de preço (lucros arbitrários) , mas que apenas atentou para o mercado regional, tendo aduzido que a regra geral é a necessidade de prova da má-fé (peça 199, p. 9) .
	Análise:
7.2.	Uma vez caracterizada a reprovabilidade da conduta, a avaliação de existência de má-fé não é requisito essencial à culpabilidade do recorrente. De outro modo, tal elemento anímico, subjetivo da conduta, deve ser considerado apenas como agravante, no sentido de majorar a dosimetria da pena.
7.3.	Nesse sentido, considerando ainda que a má-fé não pode ser presumida, devendo, portanto, ser demonstrada, salienta-se que essa foi considerada na decisão recorrida, conforme trecho do excerto do voto condutor da deliberação ora recorrida:
2.	 Por fim, com fundamento no art. 46 da Lei 8.443/1992, declaro a empresa Cemec - Centro de Medicina Clínica Ltda. - ME inidônea para participar de licitação na administração pública federal pelo prazo de 5 (cinco) anos. Por ocasião da celebração do Contrato 74/2011, em 1/3/2011, há fortes indícios de fraude, com a simulação da existência de uma empresa ainda não constituída documental e fisicamente. (Grifou-se) .
7.4.	Ocorre que, a empresa não apresentou elementos de defesa hábeis a desconstituir a gravidade da situação transcrita e grifada, devendo-se ressaltar, nesse ponto, que a jurisprudência pacífica nesta Corte de Contas atribui ao responsável o dever de prestar contas da integralidade das verbas federais repassadas. Cabe ao gestor o ônus da prova da boa e regular aplicação desses recursos, por meio de documentação consistente.
7.5.	Tal entendimento encontra fundamento na própria Constituição Federal, artigo 70, parágrafo único, que dispõe que 'Prestará contas qualquer pessoa física ou jurídica, pública ou privada, que utilize, arrecade, guarde, gerencie ou administre dinheiros, bens e valores públicos ou pelos quais a União responda, ou que, em nome desta, assuma obrigações de natureza pecuniária', e no artigo 93 do Decreto-lei 200/1967, segundo o qual, 'Quem quer que utilize dinheiros públicos terá de justificar seu bom e regular emprego na conformidade das leis, regulamentos e normas emanadas das autoridades competentes'.
7.6.	Nesse sentido são os Acórdão 6553/2016-TCU-Primeira Câmara, rel. Ministro WALTON ALENCAR RODRIGUES; 3587/2017-TCU-2ª Câmara, rel. Ministro AROLDO CEDRAZ; e 2610/2016-TCU-Plenário, rel. Ministro BRUNO DANTAS.
8.	Exigência de prova negativa nos presentes autos
8.1.	A recorrente trouxe a tese de que não haveria motivo para se desconsiderar os planos de saúde locais (Unimed e Imperatriz Saúde) , invocando-se, para tanto, o art. 373, § 2º, do CPC (vedação de produção de prova negativa) - peça 199, p. 10.
	Análise:
8.2.	A mera existência de documentos de natureza declaratória de tais planos de saúde locais (peças 117, p. 15-17) não é suficiente a comprovar a adequação dos preços no mercado regional, pois apenas mencionam o preço final do procedimento 'vitrectomia posterior com infusão de perfluorcarbono, silicone, endolaser' (R$ 6.000,00) , não especificando detalhamento de custo e de lucro auferido relativo ao procedimento em questão, tampouco fornece quaisquer outras informações hábeis a justificar a significativa diferença em relação ao preços cobrados pela Bradesco Saúde e Unimed em 2014 (no caso Unimed Imperatriz/MA) , tampouco documentos fiscais idôneos, contemporâneos aos Contratos 343/2013 e 068/2014, comprovando que a empresa praticava rotineiramente, em serviços prestados a terceiros (setor privado ou público) , os valores de honorários da mesma ordem dos que foram cobrados do Município de Imperatriz.  
8.3.	Nesse contexto, repisa-se que o entendimento já pacificado do TCU é de que as declarações de terceiros possuem baixa força probatória, atestando tão-somente a existência da declaração, mas não o fato declarado. Por isso, é dever do interessado demonstrar a veracidade do alegado,  principalmente  quando  não  apresentados  os  documentos capazes de estabelecer nexo de causalidade entre o desembolso dos recursos recebidos e os comprovantes de despesas apresentados (Acórdão 6942/2015-TCU-Primeira Câmara, rel. Ministro BRUNO DANTAS; 6723/2015-TCU-1ª Câmara, rel. Ministro BENJAMIN ZYMLER; 7580/2015-TCU-1ª Câmara, rel. Ministro BENJAMIN ZYMLER; 8938/2015-TCU-2ª Câmara, rel. Ministro-Substituto ANDRÉ DE CARVALHO; 512/2016-TCU-2ª Câmara, rel. Ministro RAIMUNDO CARREIRO; 9548/2017-TCU-2ª Câmara, rel. Ministro AUGUSTO NARDES; 3.875/2018-TCU-1ª Câmara, rel. Ministro VITAL DO RÊGO) .
8.4.	Outro ponto a ser esclarecido refere-se à questão do ônus da prova no âmbito do TCU. Vale acrescentar que o princípio do in dubio pro reo não é cabível nos processos deste Tribunal. Isso porque, diferentemente do direito civil, em que a boa-fé é presumida, nos processos referentes à comprovação de utilização regular de recursos públicos prevalece o Princípio da Supremacia do Interesse Público, fazendo com que se tenha a inversão do ônus da prova, cabendo, pois, ao gestor público comprovar a boa-fé na aplicação dos dinheiros e valores públicos sob sua responsabilidade.
8.5.	Tal fato decorre do disposto no art. 70, parágrafo único, da Constituição Federal, bem assim no art. 93 do Decreto-Lei 200/1967 c/c no art. 66 do Decreto 93.872/1986. Tal entendimento está consolidado nesta Corte de Contas, conforme se verifica nos Acórdão 1577/2014-TCU-Segunda Câmara, rel. Ministro-Substituto ANDRÉ DE CARVALHO; 6716/2015-TCU-1ª Câmara, rel. Ministro-Substituto AUGUSTO SHERMAN; 9.254/2015-TCU-2ª Câmara, rel. Ministra ANA ARRAES; 9820/2015-TCU-2ª Câmara, rel. Ministro RAIMUNDO CARREIRO; 659/2016-TCU-2ª Câmara, rel. Ministro-Substituto MARCOS BEMQUERER; 1322/2019-TCU-2ª Câmara, rel. Ministra ANA ARRAES e 2764/2019-TCU-2ª Câmara, rel. Ministra ANA ARRAES.
8.6.	À propósito, quanto à aventada situação de vedação de produção de prova negativa por parte da recorrente, nos termos do art. 373, § 2º, do Código de Processo Civil (Lei 13105/2015) , verifica-se que esta não se amolda ao presente caso, porquanto a desincumbência do encargo pela parte (F. K. Médicos Associados Ltda. - ME) não se mostra impossível ou excessivamente difícil.
8.7.	De fato, para comprovar os preços que pratica para o setor privado (ou para outros órgãos da administração pública) , bastaria à recorrente, por exemplo, apresentar, acompanhando a documentação por ela trazida (peça 117, p. 15-21) , documentos fiscais idôneos, contemporâneos aos Contratos 343/2013 e 068/2014, comprovando que a empresa praticava rotineiramente, em serviços prestados a terceiros (setor privado ou público) , os valores de honorários da mesma ordem dos que foram cobrados do Município de Imperatriz.
8.8.	Em face do exposto, conclui-se pelo não acolhimento da tese trazida pela recorrente.
9.	Multa desarrazoada e desproporcional
9.1.	A recorrente traz a tese de que a multa a ela imputada (R$ 40.000,00) seria desproporcional e desarrazoada, pois não teria cometido ilegalidade tampouco se beneficiado indevidamente de recursos públicos (peça 199, p. 10-11) .
9.2.	Em razão disso, peticiona o afastamento da aplicação da multa, e, alternativamente, que o valor da sanção seja diminuído para quantia não maior que o correspondente a 1% ao objeto do eventual ressarcimento ao erário (peça 199, p. 11) . 
	Análise:
9.3.	De plano, percebe-se que a tese da recorrente em relação à razoabilidade e proporcionalidade da multa a ela aplicada, por meio do item 9.5 do Acórdão 1830/2018-TCU-Plenário, não merece prosperar. Com efeito, a aludida sanção provém do art. 57 da Lei 8.443/1992 e estabelece que essa poderá ser de até 100% do valor atualizado do dano ao erário imputado.
9.4.	A proporcionalidade da multa em relação ao débito é decorrente do grau de reprovabilidade das condutas perpetradas. Considerando-se a gravidade da irregularidade perpetrada (realçada no item 32 do voto do Ministro-Relator - peça 165, p. 7) , a responsabilidade objetiva trazida no art. 25, § 2º, da Lei 8.666/1993, e o percentual de 11,77% do valor histórico do débito (com datas de ocorrência que vão de 11/12/2013 a 20/8/2014, quando a deliberação ocorreu em 8/8/2018) , não se vislumbra qualquer desrespeito ao princípio da proporcionalidade e da razoabilidade no caso concreto.
9.5.	Por derradeiro, é oportuno salientar que, no âmbito do TCU, a dosimetria da multa e demais sanções tem como balizadores o nível de gravidade dos ilícitos apurados, com a valoração das circunstâncias fáticas e jurídicas envolvidas, e a isonomia de tratamento com casos análogos. O Tribunal não realiza dosimetria objetiva das sanções, comum à aplicação de normas do Direito Penal, e não há um rol de agravantes e atenuantes legalmente reconhecido (Acórdão 1747/2018-TCU-Plenário, rel. Ministro AROLDO CEDRAZ, 1137/2019-1ª Câmara, rel. Ministro VITAL DO RÊGO, e 992/2017-Plenário, rel. Ministro AUGUSTO NARDES) .
CONCLUSÃO
10.	Das análises anteriores, conclui-se pelo não provimento do recurso, considerando-se que:
	a) houve dano ao erário decorrente do sobrepreço/superfaturamento no pagamento do procedimento 'vitrectomia posterior com infusão de perfluorcarbono, silicone, encolares', no período de outubro/2013 a julho/2014 - Contratos 343/2013 e 068/2014, não tendo a recorrente apresentado elementos comprobatórios suficientes a justificar a precificação por ela adotada, inclusive no que tange ao critério de regionalização;
	b) no caso de responsabilização de pessoa jurídica de direito privado, a boa-fé não deve ser presumida mas sim demonstrada e comprovada, fato que não ocorreu nos presentes autos; 
	c) no concerne à questão da má-fé, a recorrente não trouxe aos autos elementos hábeis a desconstituir o fundamento de aplicação da pena do art. 46 da Lei 8443/1992;
	d) 	não se vislumbra nos autos a hipótese de produção de prova negativa por parte da recorrente, nos termos do art. 373, § 2º, do Código de Processo Civil (Lei 13105/2015) , pois não se revela impossível ou excessivamente difícil a obtenção de provas de que a recorrente, à época dos Contratos 343/2013 e 068/2014, praticava preços condizentes com o mercado local; e 
	e) a multa aplicada à recorrente (R$ 40.000,00) , mediante o item 9.5 do Acórdão 1830/2018-TCU-Plenário, foi adequada e atendeu aos princípios da razoabilidade e da proporcionalidade, haja vista o teor do art. 57 da Lei 8.443/1992, a gravidade da irregularidade perpetrada, a responsabilidade objetiva trazida no art. 25, § 2º, da Lei 8.666/1993, e o percentual aplicado em relação ao valor histórico do dano ao erário (11,77%) .
PROPOSTA DE ENCAMINHAMENTO
11.	Ante todo o exposto, submete-se à consideração superior a presente análise do recurso de reconsideração interposto pela empresa F. K. Médicos Associados Ltda. - ME contra o Acórdão 1830/2018-TCU-Plenário, rel. Ministro BENJAMIN ZYMLER, o qual foi apostilado pelo Acórdão 2322/2018-TCU-Plenário, rel. Ministro BENJAMIN ZYMLER, propondo-se, com fundamento no art. 32, inciso I, e 33, da Lei 8.443/1992:
	a) 	conhecer do recurso e, no mérito, negar-lhe provimento; 
	b)	 dar ciência da deliberação que vier a ser adotada à recorrente, à Sra. Conceição de Maria Soares Madeira (CPF XXX.484.803-XX) , ao Fundo Nacional de Saúde, à Secretaria Municipal de Saúde de Imperatriz/MA, e à Procuradoria da República no Estado do Maranhão, e aos demais interessados."
	É o relatório.

Everson Gomes Cavalcanti (OAB/MA 5.712A) e outros representando a recorrente.

Procurador Rodrigo Medeiros de Lima.

RECURSO DE RECONSIDERAÇÃO EM TOMADA DE CONTAS ESPECIAL. CONTRATOS COM RECURSOS DO SUS. SERVIÇOS MÉDICOS NA ÁREA DE OFTALMOLOGIA. INSUFICIÊNCIA DAS ALEGAÇÕES RECURSAIS PARA ELIDIR OS INDÍCIOS DE IRREGULARIDADE. CONHECIMENTO E NEGATIVA DE PROVIMENTO.

TOMADA DE CONTAS ESPECIAL (TCE)

Secretaria de Recursos - Serur.

Considerando o atendimento dos requisitos de admissibilidade, ratifico o conhecimento, com os efeitos mencionados no despacho à peça 229, do recurso de reconsideração interposto por F.K. Médicos Associados Ltda. - ME contra o Acórdão 1.830/2018, retificado pelo Acórdão 2322/2018-TCU-Plenário e da relatoria do ministro Benjamin Zymler.
2.	A deliberação recorrida, dentre outras medidas, julgou irregulares as contas da recorrente, condenou-a em débito, aplicou-lhe a multa do art. 57 da Lei 8.443/1992 e, com fulcro no art. 46 da referida lei, a sanção de inidoneidade para participar, pelo prazo de cinco anos, de licitações na Administração Pública federal, bem como em certames promovidos nas esferas estadual e municipal cujos objetos sejam custeados com recursos federais repassados por força de convênios ou instrumentos congêneres, em razão de superfaturamento no pagamento do procedimento "vitrectomia posterior com infusão de perfluorcarbono, silicone, encolares".
3.	Por meio do presente recurso (peças 199-216) , a F.K. requer a reforma do acórdão recorrido, para afastar o débito e a multa que lhe foram imputados, fundada, basicamente, na alegação de que inexistiu o sobrepreço apurado nos autos. Alternativamente, defende a redução da multa a valor não superior a 1% do objeto de eventual ressarcimento.
4.	Todavia, a Secretaria de Recursos - Serur concluiu, com a anuência do Ministério Público junto ao TCU - MPTCU, que os argumentos e as provas apresentados não são suficientes para modificar a deliberação recorrida, razão pela qual os pareceres foram pela negativa de provimento ao recurso.
5.	Concordo com as análises empreendidas pela unidade técnica e pelo MPTCU e incorporo os fundamentos de suas manifestações às razões de decidir, sem prejuízo de algumas considerações adicionais.
II
6.	O ponto central discutido nos autos se refere à existência, ou não, do sobrepreço no pagamento do procedimento médico "vitrectomia posterior com infusão de perfluorcarbono, silicone, endolaser", no período de outubro/2013 a julho/2014 - Contratos 343/2013 e 068/2014.
7.	Em razão de tal irregularidade, após a citação solidária da recorrente com Conceição de Maria Soares Madeira, ex-secretária de Saúde do Município de Imperatriz/MA, o acórdão recorrido rejeitou as alegações de defesa apresentadas e condenou as responsáveis a recolherem, solidariamente, o valor total de R$ 339.761,66 aos cofres do Fundo Nacional de Saúde, bem como aplicou-lhes a multa do art. 57 da Lei 8.443/1992, no valor de R$ 40.000,00.
8.	Após analisar os argumentos apresentados para sustentar a tese de que não teria ocorrido sobrepreço nos valores cobrados para o referido procedimento, a Serur concluiu, com a anuência do MPTCU, que não são suficientes para modificar a deliberação recorrida.
9.	Assiste razão aos pareceres.
10.	Os recorrentes questionaram o uso da Tabela SUS para fins de apuração do superfaturamento, alegando não se tratar de referência de preço máximo, e, sim, de mínimo, que não serviria como parâmetro para preço em regiões do País cujos serviços são mais dispendiosos em razão da demanda.
11.	Porém, acerca da apuração de sobrepreço com base em tal referencial, o voto condutor da decisão recorrida, relatada pelo ministro Benjamin Zymler, descreveu (peça 165) :
"5. O montante imputado a ambos os responsáveis por essa segunda parcela do débito totalizou R$ 339.761,66, em valores originais, o qual se baseou no valor do procedimento estabelecido na Tabela do SUS (R$ 2.885,14) como paradigma de mercado. A equipe de auditoria concluiu que tal parâmetro seria conservador em favor dos responsáveis, visto que o valor pago (R$ 4.282,71) era substancialmente maior que os praticados pela Unimed (R$ 1.819,62) e pela Bradesco Seguros (R$ 1.496,66) à época dos fatos."
12.	Ante o exposto, resta evidenciado que as alegações a respeito do uso da Tabela SUS como referência para o cálculo do superfaturamento não merecem prosperar, visto que tal parâmetro utilizado nos autos foi o critério mais favorável aos responsáveis, considerando o valor praticado pelo mercado.
13.	Nesse sentido, merece destaque a conclusão apontada pela Serur, de que a "evidenciação da irregularidade gira em torno da existência de preços ofertados por duas empresas do ramo de prestação de serviços médicos no ano de 2014 (Unimed - R$ 1.819,62 e Bradesco Seguros - R$ 1.496,66 - tabelas às peças 98, p. 50-51 e 444 do TC Processo 023.874/2014-7) em valores consideravelmente inferiores (135,36% e 186,15%, respectivamente) ao ofertado pela recorrente (R$ 4.282,71) " (peça 245) .
14.	Os recorrentes alegaram ainda que a Portaria GM/MS 1034/2015, considerando as diferenças regionais, teria possibilitado adicional de até 100% da Tabela SUS no custo do procedimento. Porém, tal documento não se aplica ao caso em questão, tendo em vista que somente passou a ter efeito após os pagamentos considerados irregulares nos autos (outubro/2013 e a julho/2014) .
15.	Adicionalmente, a recorrente trouxe aos autos declaração da Unimed de Imperatriz/MA, datada de 13/11/2018, segundo a qual o sistema Unimed pratica o procedimento "Vitrectomia via pars plana" no valor de R$ 6.000,00 (peça 207) .
16.	Sobre a apresentação de tal documento, além do fato de se referir a período bastante superior aos pagamentos irregulares, considero necessário mencionar o seguinte entendimento expresso pelo ministro relator no voto condutor do acórdão recorrido (peça 164) :
"28. Acolho as conclusões da unidade técnica, endossadas pelo Parquet, adotando-as como razões de decidir. Com efeito, a empresa F. K. argumentou sobre a escassez de profissionais especializados nas regiões Norte e Nordeste, de forma que os valores cobrados poderiam divergir daqueles praticados nas demais regiões do país devido à lei de oferta e procura. Para justificar suas alegações, apresentou declarações de operadoras de saúde atestando o preço do serviço em patamares superiores aos praticados.
29. A meu ver tais argumentos poderiam ser acolhidos se fossem acompanhados de documentos fiscais idôneos, da mesma época dos ajustes auditados pelo TCU, comprovando que a empresa praticava rotineiramente, em serviços prestados a terceiros, os valores de honorários da mesma ordem dos que foram cobrados do Município de Imperatriz."
17.	Endosso a posição de que, para a comprovação de diferenças de preço em razão da regionalização, os argumentos apresentados deveriam ser acompanhados de documentos fiscais idôneos capazes de justificar os preços cobrados.
18.	Porém, a mera declaração apresentada pelos recorrentes, sem acompanhar tais documentos fiscais, não é suficiente para comprovar a diferença de preços apurada nos autos, pois a jurisprudência desta Corte entende que as declarações de terceiros possuem baixa força probatória, atestando tão somente a existência da declaração, mas não o fato declarado.
19.	Por fim, não merece prosperar o pleito formulado pela recorrente de que a multa aplicada seja reduzida a valor não superior a 1% do objeto de eventual ressarcimento. No caso em concreto, a multa fixada foi próxima ao patamar de 10%, e o art. 57 da Lei 8.443/1992 estabelece que poderá ser de até 100% do valor atualizado do dano ao erário imputado.
III
20.	Em 17/08/2020, os recorrentes acostaram aos autos petição (peça 249) , alegando existência de violação à ampla defesa e ao contraditório, haja vista que o fundamento central do suposto sobrepreço foi feito com referência a peças nos autos em que não foram encontradas tais informações.
21.	O erro alegado não existe. O trecho do relatório da unidade técnica citado pelos responsáveis faz referência a peças do processo de auditoria que apurou as irregularidades tratadas nesta tomada de contas (TC Processo 023.874/2014-7) , e não aos presentes autos.
22.	O relatório assim descreve (peça 245) :
"5.9. Como se vê, a problemática da atualização da Tabela SUS Nacional não serve de anteparo para elidir o superfaturamento aqui apurado. Com efeito, a evidenciação da irregularidade gira em torno da existência de preços ofertados por duas empresas do ramo de prestação de serviços médicos no ano de 2014 (Unimed - R$ 1.819,62 e Bradesco Seguros - R$ 1.496,66 - tabelas às peças 98, p. 50-51 e 444 do TC Processo 023.874/2014-7) em valores consideravelmente inferiores (135,36% e 186,15%, respectivamente) ao ofertado pela recorrente (R$ 4.282,71) . Efetivamente, a Tabela SUS (R$ 2.885,14) , por apresentar valores maiores do que o dessas empresas, foi utilizada tão somente como baliza para cálculo do superfaturamento, tendo sido adotada postura mais favorável aos responsáveis." (grifos acrescidos) 
23.	Ato contínuo, em 19/08/2020, os recorrentes acostaram aos autos nova petição (peças 250-251) , solicitando "a juntada de contrato de empresa em Imperatriz/MA, credenciada junto a UNIMED/Imperatriz, e respectivas Notas Fiscais, demonstrando o valor de mercado de R$ 6.000,00 para o procedimento de vitrectomia".
24.	Analisando tais documentos, observo que, embora o suposto contrato de serviços celebrado pela Unimed de Imperatriz com terceiros do setor privado (peça 251, p. 20) descreva o procedimento de vitrectomia no valor de R$ 6.000,00, tal valor não está discriminado nos documentos fiscais (peça 251, p. 1-2) .
25.	A esse respeito, reforço o ponto já abordado no presente voto, no sentido de que a mera declaração apresentada não é suficiente para comprovar a diferença de preços apurada nos autos, pois a jurisprudência desta Corte entende que as declarações de terceiros possuem baixa força probatória, atestando tão somente a existência da declaração, mas não o fato declarado.
26.	Ademais, mesmo que tais valores estivessem discriminados nas notas fiscais, tal fato não teria o condão de mudar minha convicção sobre a conclusão dos autos, diante do principal motivo que levou à constatação de sobrepreço no pagamento do procedimento, também já descrito anteriormente:
 "evidenciação da irregularidade gira em torno da existência de preços ofertados por duas empresas do ramo de prestação de serviços médicos no ano de 2014 (Unimed - R$ 1.819,62 e Bradesco Seguros - R$ 1.496,66 - tabelas às peças 98, p. 50-51 e 444 do TC Processo 023.874/2014-7) em valores consideravelmente inferiores (135,36% e 186,15%, respectivamente) ao ofertado pela recorrente (R$ 4.282,71) " (peça 245) 
	Ante o exposto, conclui-se pela negativa de provimento ao presente recurso e VOTO por que este Colegiado aprove a minuta de acórdão que submeto à sua deliberação.
TCU, Sala das Sessões Ministro Luciano Brandão Alves de Souza, em 26 de agosto de 2020.
ANA ARRAES 
Relatora